臺灣臺中地方法院民事判決　八十九年度簡上字第四三四號
　　上　訴　人　米迪貿易有限公司
　　法定代理人　乙○○
　　被　上訴人　甲○○
右當事人間請求損害賠償事件，上訴人對於中華民國八十九年八月二十一日本院臺中
簡易庭八十九年度中簡字第二一一六號第一審判決提起上訴，本院判決如左：
    主　　文
上訴駁回。
第二審訴訟費用由上訴人負擔。
    事　　實
甲、上訴人方面：
一、聲明：
（一）原判決廢棄。
（二）被上訴人應給付上訴人新臺幣（下同）五十五萬元，及自起訴狀繕本送達翌日
      起至清償日止按年息百分之五計算之利息。
（三）第一、二審訴訟費用由被上訴人負擔。
二、陳述：除與原審判決書所載者相同茲予引用外，補稱：
（一）原審認定遭臺中市政府拆除之違章建築為上訴人自行搭建，為其所自承，故該
      違章建築嗣後經臺中政府工務局以違法佔用騎樓為由強制拆除，致上訴人所能
      使用之店面大幅縮減，係被上訴人交付租賃物予上訴人後，因上訴人自己之事
      由有以致之，非被上訴人未為完全之給付，是被上訴人並無修正前民法第二百
      二十七條所規定不為完全給付之情事，為上訴人第一審敗訴之理由。上開遭臺
      中市政府拆除之違建部分並非上訴人所自行搭建，原審認定有誤。因兩造所訂
      契約書附圖係沿用被上訴人先前承租該址開設麵包店之承租人之配置圖，由上
      開配置圖可知一樓騎樓部分分別設置有冰櫃及麵包架，然該冰櫃及麵包架並非
      上訴人營業之器具，足證配置圖並非上訴人所制作或提供，而係被上訴人所提
      供。且由契約書附圖可知，兩造訂立租賃範圍及被上訴人交付租賃物之範圍皆
      包含騎樓面積。另上訴人承租租賃物前，被上訴人早於騎樓部分架設鐵捲門，
      亦有八十六年七月十六日拆除違建當日拍攝之照片四幀可證，因此騎樓部分所
      架設之鐵捲門為被上訴人交付上訴人使用，並非上訴人搭建，應可推定。
（二）本件租賃契約應屬繼續性供給契約之一種，上訴人並未否認被上訴人於八十六
      年六月間即已將租賃標的物交付，甚至被上訴人早於八十五年六月首次承租時
      即已交付租賃標的物，然上訴人於本件訴訟所爭執者為被上訴人於同年八月十
      二日起至租賃期滿日即八十七年六月十一日，共有十個月未交付租賃標的物。
      而上訴人雖將租賃標的物閒置，然每月仍給付租金予被上訴人至租期屆滿，上
      訴人閒置租賃標的物，並不構成違約，而被上訴人以上訴人將標的物閒置為由
      ，拒絕租賃標的物之給付，自應構成拒絕給付。
三、證據：援用原審之立證方法。並提出契約附圖一、照片四幀、臺中市政府工務局
    違章建築拆除通知單影本一份、上訴人公司執照影本一份、營利事業登記證影本
    一份、戶籍謄本、並請求調閱臺中市政府工務局違章建築拆除案卷，及聲請訊問
    證人林惠萍。
乙、被告方面：
一、聲明：上訴人之上訴駁回。
二、陳述：除與原審判決書所載者相同茲予引用外，補稱：
（一）被上人並不否認承租範圍包括騎樓，至於面臨太原路之騎樓違建係由上訴人所
      搭建，凡此均不影響被上訴人已交付租賃物之事實。被上訴人自始未否認出租
      範圍包括騎樓，而鐵捲門係上訴人之前之承租人所搭建，亦已一併交付上訴人
      使用。至於面臨太原路之騎樓係上訴人第二次承租時以玻璃及三夾板所圍搭建
      ，否則第二次租約不會只有寫明「臨忠義路外側兩面固定玻璃，係承租人自行
      增設」，而不載明臨太原路之騎樓違建部分，再者，被上訴人既已將房屋連同
      騎樓出租，並於租約載明臨忠義街之違建，如被禁止使用，上訴人應自行拆除
      ，不得作為退租之藉口，被上訴人並無另於臨太原路之騎樓搭蓋違建之理，顯
      係上訴人所搭建。且上訴人於本院八十六年中簡字第二四七三號返還押租金事
      件中主張夾板、玻璃、桌椅均係其擺設，這些東西本來即有，是其加以修改美
      化等語，足徵被上訴人已將租賃物含騎樓交付上訴人使用，上訴人自認已修改
      騎樓違建。
（二）上訴人向被上訴人租屋，自行搭蓋違建，如被拆除依約應自行負責，上訴人於
      違建被拆除後自行遷離棄置不用，並非被上訴人拒絕給付。上訴人於八十五年
      六月五日與被上訴人簽訂房屋租賃契約書，承租台中市○區○○路一段一三四
      號一樓及地下層樓，承租範圍並以紅線標示，租金每月五萬元，租期自八十五
      年六月十二日起至八十六年六月十一日止為期一年，雙方約定臨忠義街外側兩
      面固定鋁窗，係前承租人增設，乙方（指上訴人）同意承接不予拆除，日後如
      騎樓地禁止使用，乙方應責拆除，且不得以此為退租之藉口。於租期中，上訴
      人將原承租人增設之臨忠義街鋁窗違建拆除，自行以玻璃及三夾板搭建。租期
      於八十六年六月十一日屆滿後，承租範圍相同，租金調升為每月五萬五千元，
      租期一年，自八十六年六月十二日起至八十七年六月十一日止，於前一年租期
      中，上訴人已將原承租人之鋁窗違建拆除自行搭建玻璃及三夾板違建，故兩造
      於此次租約中約定「臨忠義街外側兩面固定玻璃，係承租人自行增設，日後如
      騎樓地禁止使用，乙方應負拆除責任，且不得以此為退租解約之藉口」。於簽
      約後，上訴人更將面臨太原路之騎樓以玻璃及三夾板圍起來搭建違建。迄八十
      六年七月十六日，上訴人搭建之違建被臺中市政府拆除，上訴人隨即放棄承租
      自行遷離棄置不用，被上訴人未曾拒絕給付。
（三）被上訴人曾於八十六年七月二十一日以存證信函限上訴人於三日內將租賃物回
      復原狀並交還，逾期由被上訴人自行處理，惟上訴人並未置理，上訴人於上開
      案第二審即本院八十七年度簡上字第二五六號案件言詞辯論期日表示租賃物空
      著並不違約，且兩造之租賃契約已明確約定上訴人不得以其於騎樓搭建之違章
      建築遭強制拆除為由，終止租賃契約，是該租約並無於租期屆滿前提前終止之
      情事，本院八十六年度中簡字第二四七三號、八十七年度簡上字第二五六號民
      事判決亦均同此認定。故上訴人既於八十六年六月十二日已交付租賃物予上訴
      人，上訴人於自行搭建之違章建築遭拆除後，對於被上訴人回復租賃物原狀之
      請求置之不理，且明確表示欲由租賃物閒置，顯無於租賃契約期滿前提前交還
      租賃物予被上訴人之意思及行為，則被上訴人對於已交付上訴人且尚未收回之
      系爭租賃物，難謂有何拒絕給付之情事，業經原審判決認定無誤。
（四）被上訴人於出租前即在騎樓一隅設攤賣檳榔，於上訴人出租後並未改變，被上
      訴人未曾拒絕給付，縱認被上訴人於上訴人遷出後占用，亦非拒絕給付。被上
      訴人於將系爭房屋出租上訴人之前，即在面臨太原路之騎樓一隅及道路旁設置
      檳榔攤，取名馬上發菁仔行，販賣檳榔，於出租給上訴人後，仍然如此，並非
      於上訴人棄置不用另行占用。且縱認被上訴人於上訴人棄置不用後占用騎樓設
      攤，此乃上訴人中止使用後之行為，被上訴人未曾拒絕給付。
（五）本件租賃契約已於八十七年六月十一日因租期屆滿而終止，租約既已終止，上
      訴人不得解除。況租賃係繼續性契約，在性質上只得終止，使租約向後失去效
      力，不得解除使租約溯及既往失去效力。因此上訴人依民法第二百二十七條主
      張解除契約，顯屬無據。
三、證據：援用原審之立證方法。
丙、本院依職調閱本院臺中簡易庭八十六年度中簡字第二四七三號、本院八十七年度
    簡上二五六號返還押租金案卷。
    理　　由
一、上訴人前曾依據終止契約及不當得利之法律關係，請求被上訴人返還租金五十五
    萬元（按即本院八十六年度中簡字第二四七三號返還押租金事件），其提起本件
    訴訟，請求之金錢數額雖與前開案件相同，惟請求權基礎則改為修正前民法第二
    百二十七條之規定，故本件與前述案件之訴訟標的不同，自非同一事件，合先敘
    明。
二、上訴人起訴主張：其向被上訴人承租門牌號碼臺中市○區○○路一段一三四號一
    樓及地下室之房屋，作為經營咖啡簡餐之用，兩造約定租期自八十六年六月十二
    日起至八十七年六月十一日止，為期一年，每年租金五萬五千元，原告並於簽約
    當時簽發面額均五萬五千元、預繳租金之支票十紙（均已兌現），連同押金十五
    萬元一併付被告收執，嗣系爭租賃物一樓部分因違規占用騎樓，於八十六年七月
    十七日遭臺中市政府工務局勒令強制拆除，詎被上訴人未經上訴人同意，至遲於
    同年八月十一日起進入該租賃物，並自行改裝裝潢，經營馬上發菁仔行，另一方
    面仍按月兌現上訴人於簽約時簽發供支付租金、面額共計五十萬元之十紙支票。
    是以被上訴人自八十六年八月十二日起即未交付租賃物予上訴人，致上訴人自該
    時起至八十七年六月十一日租期屆滿為止，按月繳納租金卻無法使用租賃物，受
    有相當於已繳付租金之損害五十五萬元。按稱租賃者，謂當事人約定，一方以物
    租與他方使用收益，他方支付租金之契約，債務人不為給付或止為完全之給付者
    ，債權人得聲請法院制執行，並得請求損害賠償，民法第四百二十一條、修正前
    民法第二百二十七條定有明文。其中民法第二百二十七條固於民法債編八十九年
    五月五日修正時刪除，惟依民法債編施行法第一條規定，被上訴人前述未依租賃
    契約交付租賃物予上訴人使用收益之行為，係在民法債編修正施行前，仍應適用
    修正前民法第二百二十七條之規定，爰依修正前民法第二百二十七條之規定提起
    本件訴訟，並以起訴狀之送達解除兩造租賃契約之意思表示，請求被上訴人給付
    五十五萬元及自本件起訴狀繕本送達翌日起至清償日止，按年息百分之五計算之
    利息。被上訴人則以：上訴人於八十五年六月五日向被上訴人承租系爭房屋，租
    期一年，租金每月五萬元，租期自八十五年六月十二日起至八十六年六月十一日
    止為期一年，雙方約定臨忠義街外側兩面固定鋁窗，係前承租人增設，乙方（指
    上訴人）同意承接不予拆除，日後如騎樓地禁止使用，乙方應責拆除，且不得以
    此為退租之藉口。於租期中，上訴人原承租人增設之臨忠義街鋁窗違建拆除，自
    行以玻璃及三夾板搭建。租期於八十六年六月十一日屆滿後，承租範圍相同，租
    金調升為每月五萬五千元，租期一年，自八十六年六月十二日起至八十七年六月
    十一日止，於前一年租期中，上訴人已將原承租人之鋁窗違建拆除自行搭建玻璃
    及三夾板違建，故兩造於此次租約中約定「臨忠義街外側兩面固定玻璃，係承租
    人自行增設，日後如騎樓地禁止使用，乙方應負拆除責任，且不得以此為退租解
    約之藉口」。於簽約後，上訴人更將面臨太原路之騎樓以玻璃及三夾板圍起來搭
    建違建。迄八十六年七月十六日，上訴人搭建之違被臺中市政府拆除，上訴人隨
    即放棄承租自行遷離棄置不用，被上訴人未曾拒絕給付。被上訴人曾於八十六年
    七月二十一日以存證信函限上訴人於三日內將賃物回復原狀並交還，逾期由被上
    訴人自行處理，惟上訴人並未置理，被上訴人既於八十六年六月十二日已交付租
    賃物予上訴人，上訴人於自行搭建之違章建築遭拆除後，對於被上訴人回復租賃
    物原狀之請求置之不理，且明確表示欲由租賃物閒置，顯無於租賃契約期滿前提
    前交還租賃物予被上訴人之意思及行為，則被上訴人對於已交付上訴人且尚未收
    回之系爭租賃物，難謂有何拒絕給付之情事。而被上訴人於出租前即在騎樓一隅
    設攤賣檳榔，於上訴人出租後並未改變，被上訴人未曾拒絕給付，縱認被上訴人
    於上訴人遷出後占用，亦非拒絕給付。被上訴人於將系爭房屋出租上訴人之前，
    即在面臨太原路之騎樓一隅及道路旁設置檳榔攤，取名馬上發菁仔行販賣檳榔，
    於出租給上訴人後，仍然如此，並非於上訴人棄置不用另行占用。且縱認被上訴
    人於上訴人棄置不用後占用騎樓設攤，此乃上訴人中止使用後之行為，被上訴人
    未曾拒絕給付。且本件租賃契約已於八十七年六月十一日因租期屆滿而終止，租
    約既已終止，上訴人不得解除。況租賃係繼續性契約，在性質上只得終止，使租
    約向後失去效力，不得解除使租約溯及既往失去效力。因此上訴人依民法第二百
    二十七條主張解除契約，顯屬無據等語，資為抗辯。
三、查上訴人主張其向被上訴人承租門牌號碼臺中市○區○○路一段一三四號一樓及
    地下室之房屋，作為經營咖啡簡餐之用，兩造約定租期自八十六年六月十二日起
    至八十七年六月十一日止，為期一年，每年租金五萬五千元，上訴人並於簽約當
    時簽發面額均五萬五千元、預繳租金之支票十紙且均已兌現，連同押金十五萬元
    一併付被告收執，嗣系爭租賃物一樓部分因違規占用騎樓，於八十六年七月十七
    日遭臺中市政府工務局勒令強制拆除等情，業據上訴人提出房屋屋租賃契約書及
    其附圖、面額各五萬五千元之支票十紙影本附於原審卷內及拆除現場照片四幀、
    臺中市政府工務局違章建築拆除通知單影本一份附卷可參，並經本院函調本件章
    建築最初查報原始資料及結案資料查明無誤，此有臺中市政府工務局九十年三月
    二十一日九十中工管字第００四二八五號函及其附件在卷可憑，復均為被上訴人
    所不爭執，應堪信為真正。
四、本件應予審究者，厥為被上訴人有無於八十六年八月十一日起拒絕交付系爭租賃
    物予上訴人，而有修正前民法第二百二十七條所稱「不為給付」或「不完全給付
    」之情形。經查：
（一）系爭租賃物自八十六年六月十二日起至騎樓部分之違章建築於八十六年七月十
      六日遭臺中市政府強制拆除前之期間，均由上訴人使用一節，為兩造所不爭執
      ，足見被上訴人於兩造所訂房屋租賃契約書之租賃開始日即已交付系爭租賃物
      予上訴人使用甚明。
（二）再者，上開遭臺中市政府拆除之違章建築中之玻璃門部分係上訴人自行搭建一
      節，為上訴人所自承，且兩造間所訂房屋租賃契約書之特約事項中亦有註明「
      臨忠義街外側兩面固定之玻璃，係承租人（按即上訴人）自行增設，日後如騎
      樓地禁止使用，乙方（按即上訴人）應負拆除之責任，且不得以此為退租解約
      之藉口」等情，則該違章建築嗣後經臺中市政府工務局以違法占用騎樓為由強
      制拆除，致上訴人所能使用之店面大幅縮減，係被上訴人交付租賃物予上訴人
      後，因上訴人自己之事由有以致之，或於契約中既已約定違規使用騎樓遭取締
      拆除事項發生而已，非被上訴人未為完全之給付，是被上訴人並無修正前民法
      第二百二十七條所規定「不為完全給付」之情事。按承租人因自己之事由，致
      不能為租賃物全部或一部之使用收益者，不得免其支付租金之義務，民法第四
      百四十一條定有明文，是以依據前開法律規定及兩造間租賃契約前揭約定，上
      訴人因自己之事由導致系爭租賃物一部不得使用，或於契約中既已約定違規使
      用騎樓遭取締之情事發生，依兩造契約約定不得以此為退租解約之事由，故亦
      不得免其支付租金之義務。
（三）又查，被上訴人曾於八十六年七月二十四日以存證信函限上訴人於三日內將系
      爭租賃物回復原狀並交還租賃物，逾期由被上訴人自行處理，惟上訴人並未置
      理等情，此有前開存證信函影本附於本院八十六年度中簡字第二四七三號案卷
      內可憑，且為上訴人所不爭執；又上訴人於前開案件第二審（即本院八十七年
      度簡上字第二五六號案件）言詞辯論期日表示其將租賃物空著並不違約（見該
      案件八十八年四月二日言詞辯論筆錄）；況兩造間之租賃契約已明確約定上訴
      人不得以其於騎樓搭建之違章建築遭強制拆除為由，終止租賃契約，業如前述
      ，是該租賃契約並無於租期屆滿前提前終止之情事，本院八十六年度中簡字第
      二四七三號、八十七年度簡上字第二五六號民事判決亦均同此認定。故被上訴
      人既於八十六年六月十二日已交付系爭租賃物予上訴人，上訴人於上開騎樓之
      違章建築遭拆除後，對於被上訴人回復租賃物原狀之請求置之不理，且明確表
      示欲任由系爭租賃物閒置，顯無於租賃契約期滿前提前交還該租賃物予被上訴
      人之意思及行為，則被上訴人對於已交付上訴人且尚未收回之系爭租賃物，難
      謂有何拒絕給付之情事。
（四）至於證人李明章、陳國忠、梁文旭固曾於本院八十七年度簡上字第二五六號案
      件準備程序中均到庭結證稱：渠等曾分別為系爭租賃物架設平台斜坡、施作鐵
      捲門及架遮陽帆布等語在卷，又上訴人主張被上訴人未經上訴人同意，至遲於
      八十六年八月十一日起進入該租賃物，並自行改裝裝潢，經營馬上發菁仔行一
      節，為被上訴人所不爭執，且就臺中市政府工務局九十年三月二十一日九十中
      工字管第００四二八五號函附之臺中市○○路○段一三四、一三六號拆除前現
      場照片觀之，其就面臨太原路一段部分固已有「馬上發」檳榔攤之設置，惟其
      攤位係置於道路上而非系爭租賃標的物之騎樓或屋內，此有上開照片影本附於
      上開工務局函影本可憑，而據上訴人提出於八十六年七月十六日臺中市政府違
      章建築之現場照片觀之，並無上述「馬上發」檳榔攤之設置，此有上訴人提出
      之現場照片四幀在卷可參。另經本院調閱八十六年度中簡字第二六七三號返還
      押租金案件，上開「馬上發」檳榔攤位號係設於違建部分拆除後之系爭租賃標
      的物面臨太原路部分之騎樓內，有現場照片四幀附於上開案卷內可稽，而該檳
      榔攤且於可見置於違建拆除後騎樓及建物室內，有現場照片二幀附於原審卷（
      第十四頁）可參，均為被上訴人不爭執，綜上諸情以觀，縱認租賃標的物違章
      建築部分拆除前被上訴人已有擺設檳榔攤，惟其擺設位置係騎樓外之道路上，
      並非擺設於租賃標的物之騎樓或屋內，而在租賃標方的物違章建築部分拆除後
      ，檳榔攤擺設位號置即在租賃標的物之騎樓內及建物之內。是上訴人主張被上
      訴人於違建部分拆除後至遲於八十六年八月十一日起進入該租賃物，經營馬上
      發菁仔行一節，固堪可信，惟查上訴人於上開違章建築遭強制拆除後，既未將
      系爭租賃物交還被上訴人，已如前述，則系爭租賃物仍在其占有中，而上訴人
      於被上訴人為前揭函催後，既未曾為積極之修護，亦未有何使用之計劃，更表
      示任令上開租賃物閒置，被上訴人縱有於上訴人棄置系爭租賃物後自行進入使
      用之情事，然亦難據以認定上訴人受有妨害致無法為圓滿之使用收益之情形，
      即與修正前民法第二百二十七條所稱「不為給付」亦非相符。
（五）況上訴人於租賃關係存續中，大可本於承租人之身分請求被上訴人保持租賃物
      合於使用收益之狀態，其怠於行使承租人之權利，任由系爭租賃物閒置至租期
      屆滿後，始以被上訴人拒絕交付租賃物為由請求賠償，於法無據。
（七）綜上，被上訴人既無於兩造間租賃關係存續期間，拒絕交付系爭租賃物之情事
      ，而系爭租賃物之一部不能使用，係因上訴人自己之事由所致或係契約中約明
      之事項發生，非被上訴人為不完全之給付。
五、綜前所述，上訴人依據修正前民法第二百二十七條規定，請求被上訴人賠償相當
    於租金之損害五十五萬元及自起訴狀繕本送達翌日起至清償日止之法定遲延利息
    止，為無理由，應予駁回，其假執行之聲請因訴之駁回亦失所附麗，應併予駁回
    。原審據此為上訴人敗訴之判決，核無不合，被上訴人指摘原審判決不當，求予
    廢棄改判，為無理由，應予駁回其上訴。
六、本件事證已臻明確，兩造其餘攻擊防禦方法及舉證，與本件判決結果均不生影響
    ，無庸一一論列，附此敘明。
七、結論：本件上訴為無理由，依民事訴訟法第四百三十六條之一第三項、第四百四
    十九條第一項、第七十八條，判決如主文。
中　　　華　　　民　　　國　　九十一　　年　　　十二　　  月　　十三　　日
                            臺灣臺中地方法院民事第三庭
~B審判長法官　張瑞蘭
~B法　　　官　林宗成
~B法　　　官　張國華
右為正本係照原本作成
不得上訴
中　　　華　　　民　　　國　　九十一　　年　　　十二　　  月　　十七　　日
~B法院書記官
